【裁判字號】    98,易,1706
【裁判日期】    990324
【裁判案由】    詐欺
【裁判全文】
臺灣臺南地方法院刑事判決              98年度易字第1706號
公  訴  人  臺灣臺南地方法院檢察署檢察官
被      告  己○○
上列被告因詐欺取財案件，經檢察官提起公訴（98年度偵字第
15365、15782、15966、16478、16768號）以及移送併辦審理（
99年度偵字第1081、2039、2775號），本院判決如下：
    主  文
己○○幫助意圖為自己不法之所有，以詐術使人將本人之物交付
，處有期徒刑伍月，如易科罰金，以新臺幣壹仟元折算壹日。
    事  實
一、己○○有預見如將金融機構帳戶之存摺、提款卡暨密碼交付
    提供他人使用，有可能遭他人利用作為詐欺取財之工具，且
    基於縱果遭利用亦不違背其本意之幫助詐欺取財之不確定故
    意，於民國98年8月22日前之不詳時日，在不詳地點，以不
    詳之代價，將渠所開立之京城商業銀行府城分行（下稱京城
    銀行）帳號000000000000號、彰化商業銀行中華路分行帳號
    00000000000000號（下稱彰化銀行）之存摺、提款卡及密碼
    提供交付予真實姓名、年籍均不詳之詐欺集團成員使用，以
    此方式幫助詐欺集團實施詐欺取財犯行，嗣該詐欺集團成員
    即意圖為自己不法之所有，先後於（一）98年8月22日晚上8
    時42分，致電盧怡靜佯稱其之前網路購物，因作業錯誤可能
    會重覆扣款云云，要求盧怡靜依指示到自動櫃員機前操作，
    致盧怡靜陷於錯誤，遂依指示於翌日下午5時23分，在臺中
    縣清水鎮○○路124號郵局以自動櫃員機轉帳匯款新臺幣（
    下同）29988元到己○○上開京城銀行帳戶；（二）在露天
    拍賣網站刊登販售ACER Aspire one10吋新款筆記型電腦含
    筆電包之不實訊息，適辛○○於98年8月23日上午11時許，
    在高雄縣住處上網見到上開訊息，不疑有他，而陷於錯誤下
    標進而得標，並依指示於翌日上午12時，在高雄縣路竹鄉中
    興郵局轉帳匯款5000元到己○○上開彰化銀行帳戶；（三）
    在拍賣網站刊登販售PS3遊戲機之不實訊息，適乙○○於98
    年8月23日，在臺北市中山區住處上網見到上開訊息，不疑
    有他，而陷於錯誤下標進而得標，並依指示於翌日上午11
    時40分，在臺北市大同區○○○路○段台新銀行以自動櫃員
    機轉帳匯款5500元到己○○上開彰化銀行帳戶；（四）在奇
    摩拍賣網站刊登販售蘋果電腦之不實訊息，適何為鶱於98年
    8月23日，在臺北市大同區住處上網見到上開訊息，並與該
    詐騙集團成員聯絡表示要購買，雙方以15000元成交，該詐
    騙集團成員遂要求何為鶱匯款到指定帳戶，致何為鶱不疑有
    他而陷於錯誤，於翌日上午12時42分許，在臺北市大同區○○○路436號統一超商，先轉帳匯款7000元到己○○上開彰
    化銀行帳戶；（五）在奇摩拍賣網站刊登販售型號diamond2
    之3G手機之不實訊息，適徐瑞隆於98年8月24日上午11時23
    分許，在臺北縣新莊市○○路188巷8弄5號11樓之18上網，
    見到上開訊息與該詐騙集團成員聯絡表示要購買，該詐騙集
    團成員遂要求徐瑞隆匯款到指定帳戶，致徐瑞隆陷於錯誤，
    於同日在上址以網路銀行轉帳匯款8000元到己○○上開彰化
    銀行帳戶；（六）在露天拍賣網站刊登販售手提電腦之不實
    訊息，適林煜堯於98年8月24日上午11時24分許，在高雄醫
    學院辦公室內上網見到上開訊息與該詐騙集團成員聯絡表示
    要購買，該詐騙集團成員遂要求林煜堯匯款到指定帳戶，致
    林煜堯陷於錯誤，於同日在上址以網路銀行轉帳匯款3000元
    到己○○上開彰化銀行帳戶；（七）在露天拍賣網站刊登販
    售HPMini2140HD鋁鎂合金電腦之不實訊息，適戊○○於98年
    8 月24日上午12時14分許，見到上開訊息不疑有他，而陷於
    錯誤下標進而得標，並依指示於同日以網路銀行轉帳匯款
    7000 元到己○○上開彰化銀行帳戶；（八）在露天拍賣網
    站刊登販售SONY ERICSSON型號W995手機之不實訊息，適丙○○於98年8月24日，在基隆市住處見到上開訊息不疑有他
    ，而陷於錯誤，依指示於同日上午12時38分許，在臺北縣瑞
    芳鎮○○○○路15號統一超商轉帳匯款6500元到己○○上開
    彰化銀行帳戶；（九）在露天拍賣網站刊登販售手機之不實
    訊息，適庚○○於98年8月24日下午1時許，在花蓮縣住處上
    網見到上開訊息，不疑有他，而陷於錯誤，依指示於同日下
    午1時45分許，在花蓮市○○路52號富國郵局以自動櫃員機
    轉帳匯款7000元到己○○上開彰化銀行帳戶；（十）在奇摩
    拍賣網站刊登販售PS3電玩之不實訊息，適甲○○於98年8月
    24日見到上開訊息與該詐騙集團成員聯絡表示要購買，該詐
    騙集團成員遂要求甲○○匯款到指定帳戶，致甲○○陷於錯
    誤，於同日下午1時30分許，在臺中縣後裡鄉○○路193號義
    裡郵局以自動櫃員機轉帳匯款4000元到己○○上開彰化銀行
    帳戶；（十一）在露天拍賣網站刊登販售液晶電視之不實訊
    息，適王淑真於98年8月24日下午1時54分，在臺北縣土城市
    住處上網見到上開訊息，雙方以2萬元成交，該詐騙集團成
    員遂要求王淑真匯款到指定帳戶，致王淑真陷於錯誤，於同
    日下午3時11分許，在臺北縣板橋市○○路○段389號愛買量
    販店內，使用遠東商業銀行自動櫃員機轉帳匯款2萬元到己○○上開彰化銀行帳戶；嗣盧怡靜等人發覺有異，報警處理
    始查悉上情。
二、案經戊○○、辛○○訴由臺中縣警察局大甲分局報請臺灣臺
    中地方法院檢察署呈請臺灣高等法院檢察署移轉本署偵辦、
    臺南市警察局第五分局、臺北市政府警察局中山分局、臺北
    縣政府警察局土城分局報請臺灣臺南地方法院檢察署檢察官
    偵查起訴及移送併辦審理。
    理  由
甲、關於證據能力之部分：
    卷內所有之供述證據及非供述證據，既經被告方面表示同意
    採為證據，且無事實顯示係公務員因違法蒐證所取得之證據
    ，本院審酌該等證據作成時之情況，亦認為適於作為證據，
    爰依刑事訴訟法第159條之5第1項等規定，認為均有證據能
    力。
乙、實體部分：
一、訊據被告己○○對於其有申辦上開京城銀行及彰化銀行2帳
    戶之事實固均不爭執，惟矢口否認有何幫助詐欺之犯行及犯
    意，辯稱：系爭京城銀行及彰化銀行帳戶之存摺、提款卡確
    是遺失云云。惟查：
（一）上開京城銀行及彰化銀行帳戶確係被告所開立，除業經被
      告供述在卷，並有上開京城銀行及彰化銀行帳戶開戶資料
      在卷可佐。而被害人盧怡靜、乙○○、何為鶱、徐瑞隆、
      林煜堯、丙○○、庚○○、甲○○、王淑真及告訴人戊○○、辛○○確是遭詐欺集團施以詐術後，始陷於錯誤，依
      指示存入款項至被告上開京城銀行、彰化銀行帳戶等情，
      亦經被害人及告訴人等於警詢時指述明確，並有被害人及
      告訴人等提出之轉帳匯款之自動提款機交易明細表、郵政
      跨行匯款申請書、存摺交易明細等單據及上開京城銀行及
      彰化銀行帳戶之歷史交易查詢單等在卷可稽，足認詐欺集
      團成員確有於上揭時間利用被告之系爭2帳戶詐騙上揭多
      位被害人之財物無疑。
（二）次查，被告分別於98年9月13日在台中縣警察局大甲分
      局調查時先供稱：系爭彰化銀行帳戶之存摺、提款卡是在
      97年間因搬家（永康市○○街住處）而遺失，只有銀行的
      簿子不見等語（台中縣警察局第大甲分局中縣甲警偵字第
      0980015589號卷第2頁參見）。嗣於同年月21日在台北
      市政府警察局中山分局調查時卻供稱：系爭彰化銀行帳戶
      之存摺、提款卡伊不知道是在何時遺失，伊是在98年8月
      底，銀行通知伊帳戶已遭他人盜用，經伊找尋後才發現遺
      失等語（台北市政府警察局中山分局北市警中分刑字第
      09833481600號卷第6頁參見）。之後，於同年11月16
      日在臺灣臺南地方法院檢察署檢察官訊問時則供稱：系爭
      京城銀行及彰化銀行帳戶之存摺、提款卡是在97年10月，
      在其永康市○○街住處遺失，當時有發現住家遭侵入（門
      窗沒有遭破壞，住處也沒有遭人搜過），並發現放置前揭
      2帳戶資料以及伊另本國泰世華銀行之帳戶資料連同現金
      幾千元遭竊，但因當時房子要遭拍賣，伊又要工作，故沒
      空去報案，且裡面沒有什麼錢，故亦未去銀行掛失，直到
      98年3、4月間，房子遭拍賣，伊才確定帳戶是遭竊（臺灣
      臺南地方法院檢察署98年度核交卷字第4590號偵查卷第4
      至5頁參見）。可見，被告固一再辯稱前揭系爭京城銀行
      及彰化銀行2帳戶之存摺、提款卡確是遺失，惟其對於究
      竟是於何時遺失（是97年10月、或不知道？）、如何遺失
      （是搬家遺失、或是住家遭竊？）、共遺失何物（是1本
      、2 本還是3本帳戶存摺？有無連同現金、皮包一併失竊
      ？）、以及何時發現遺失（是98年3、4月房子遭拍賣時？
      或是98年8、9月銀行通知時？）等細節，於相隔不久之各
      次警、偵訊中，前後供述皆屬不一，是就系爭2銀行帳戶
      之存摺、提款卡有無遺失一節，自屬可疑。
（三）再查，被告於98年9月13日在台中縣警察局大甲分局調查
      時供稱：伊彰化銀行之提款款密碼是記在頭腦裡面等語（
      台中縣警察局第大甲分局中縣甲警偵字第0980015589號卷
      第2頁參見），是若前揭帳戶之存摺、提款卡確係遺失，
      詐欺集團成員應亦無法得知其帳戶之密碼而無法使用。惟
      被告嗣於98年11月16日於臺灣臺南地方法院檢察署檢察官
      訊問時卻翻稱：上開京城及彰化銀行帳戶之存摺密碼1130
      ，提款卡密碼是601130，都寫在彰化銀行存摺後面等語（
      臺灣臺南地方法院檢察署98年度核交卷字第4590號偵查卷
      第4至5頁參見），姑且不論被告就帳戶之密碼有無或如何
      記載一事，其供述亦有前後不一，要已難採信外，被告稱
      其所設之密碼601130，即為被告自己之出生年月日，衡諸
      常理，被告應不致無法熟記自己之生日，是要無另外書寫
      密碼於存摺上增加密碼外洩風險之必要，故被告就失竊後
      密碼為何能為他人所知悉等情，亦屬前後矛盾、且與常情
      不符，難以採信。
（四）復查，被告或供稱是在97年10月底即因發現住家遭侵入而
      發現前揭帳戶之存摺與提款卡遺失，或供稱於98年4月住
      家遭拍賣而確定遭竊，然本件詐欺集團利用被告之前揭2
      帳戶密集行騙之時間是在98年8月間，衡諸常情，一般人
      在發現帳戶之存摺與提款卡同時遺失時，縱使帳戶裡面所
      剩金錢無幾，仍會慮及帳戶資料與個人信用息息相關，倘
      未掛失或報案，極有可能淪為他人犯罪之工具，故為防止
      拾得或竊得之人盜領其存款或作為不法使用而徒增訟累，
      應會於發現後立即報警或向金融機構辦理掛失止付，惟被
      告卻供稱其於發現提款卡與存摺遺失後，均未曾為任何上
      述必要之處理，顯非合理。是被告上揭遺失存摺資料之辯
      解，顯均屬臨訟編纂之詞，不足採信。
（五）更何況，本件詐欺集團成員使用被告前揭2帳戶之存摺、
      提款卡用以詐騙被害人之人數甚多且廣，倘詐欺集團之成
      員對於帳戶之申設人即被告絕對不會去辦理掛失止付或報
      警一事沒有十足之把握，其應不至於敢在被告所稱之97年
      10月間即遺失之將近1年後時間，還繼續利用前揭帳戶作
      為詐騙之犯罪工具使用，而絲毫不用擔心倘詐騙得手，被
      害人將款項匯入帳戶後，被告卻去掛失止付而無法提領，
      致使先前詐騙所得之贓款可能因此付諸流水之風險。是本
      件被告應確係自行將上開帳戶之存摺、提款卡暨密碼等均
      提供交付予詐欺集團成員使用，詐欺集團始得以無後顧之
      憂地利用上開帳戶作為詐欺取財之工具無疑。
（六）再查金融存摺係事關個人財產權益之保障，其專有性甚高
      ，除非本人或與本人親密關係者，難認有何理由可自由流
      通使用該存摺，一般人均有妥為保管及防止他人任意使用
      之認識，且該等專有物品如落入不明人士手中，而未加以
      闡明正常用途，極易被利用為與財產犯罪有關之犯罪工具
      ，此為一般人依通常生活認知所易於體察之常識，而有犯
      罪意圖者，非有正當理由，竟徵求他人提供帳戶，客觀上
      可預見其目的，係供為某筆資金之存入後再行領出之用，
      且該筆資金之存入及提領過程係有意隱瞞其流程及行為人
      身分曝光之用意，一般人本於一般認知能力均易於瞭解（
      最高法院93年度臺上字第31號判決意旨參照），是金融存
      摺、金融卡因其高度專有性，倘有不明之金錢來源，甚而
      攸關個人法律上之責任，除非本人、與本人具有信賴關係
      或其他特殊原因，難認有何流通使用之可能；縱使特殊情
      況偶有交付他人使用之需，亦必然深入瞭解用途及合理性
      後，再行提供以使用，方符常情。又有犯罪意圖者，不使
      用自己之帳戶，而要求他人提供帳戶，客觀上可預見其目
      的，係供為某筆資金之存入，後再行領出之用，且該筆資
      金之存入及提領過程係有意隱瞞其流程或避免行為人身分
      曝光之用意，一般人本於一般認知能力均甚易於瞭解。而
      一般犯罪集團常以向不特定人收購或租用金融帳戶存摺之
      方法而從事如同本案之詐欺犯罪模式，報章、雜誌、電視
      亦常有報導。本件被告為成年人，非無社會經驗之人，足
      認被告已預見其提供上揭所申辦之帳戶存摺、提款卡及密
      碼予真實姓名、年籍不詳之人，可能將遭其所屬之犯罪集
      團成員作為詐欺等犯罪之工具使用，竟仍交付之，顯然其
      對於其所交付之該帳戶，最後縱確遭人用以詐欺犯罪等情
      ，亦不違背其本意，是其確有幫助他人犯詐欺取財罪之不
      確定故意甚明。故而，本件事證明確，被告上開犯行，已
      堪認定。
二、核被告所為，係犯刑法第339條第1項詐欺取財罪之幫助犯。
    又被告是以提供交付帳戶之存摺、提款卡及密碼之方式幫助
    他人實行詐欺取財之犯罪行為，為幫助犯，爰依刑法第30條
    第2項之規定，按正犯之刑減輕之。另被告係於98年8月22日
    前之不詳時日，以單一之行為，同時將前揭2帳戶之存摺、
    提款卡及密碼一併提供交付予真實姓名、年籍不詳之成年詐
    欺集團成員，縱前揭詐欺集團成員將之用以於詐騙本件多名
    被害人，係以一行為幫助數次詐欺犯行，為想像競合犯，應
    從一重處斷。是本件移送併辦之犯罪事實與原起訴之犯罪事
    實要均屬同一，為事實上一罪之關係，本院自得併予審理，
    併此敘明。此外，刑法第28條之共同正犯，係指二人以上共
    同實行犯罪之行為者而言，幫助他人犯罪，並非實施正犯，
    在事實上雖有二人以上共同幫助犯罪，要亦各負幫助罪責，
    而無適用該條之餘地。刑法上既無「共同幫助」之情，當亦
    無「幫助共同」之可言。幫助一人為幫助，幫助二人、三人
    仍為幫助，故判決主文無需記載「幫助共同」，法條部分亦
    無需引用刑法第28條（此最高法院95年度台上字第6767號判
    決意旨可資參照），故本件被告所幫助之詐欺集團成員縱屬
    超過一人以上，亦不需論以幫助共同，亦併此敘明。茲審酌
    被告前並無任何刑事前科記錄、素行尚可，其基於不確定之
    幫助詐欺故意，提供交付前揭2金融機構帳戶之存摺、提款
    卡及密碼幫助他人實行詐欺犯行，既助長他人犯罪，且增加
    政府查緝困難，危害金融交易秩序與社會治安，復造成本件
    多名被害人受有財產損失，兼衡酌其教育及智識程度、家庭
    及經濟狀況、犯後否認犯行之態度等一切情狀，量處如主文
    所示之刑，並諭知易科罰金之折算標準，以資懲儆。
三、依刑事訴訟法第299條第1項前段，刑法第30條第1項前段、
    第2項、第339條第1項、第55條、第41條第1項前段，刑法施
    行法第1條之1，判決如主文。
本案經檢察官丁○○到庭執行職務。
中    華    民    國    99    年    3     月    24    日
                  刑事第八庭  審判長法  官  洪士傑
                                    法  官  蘇碧珠
                                    法  官  林臻嫺
以上正本證明與原本無異。
如不服本判決應於收受本判決後10日內向本院提出上訴書狀，並
應敘述具體理由。如未敘述上訴理由者，應於上訴期間屆滿後20
日內向本院補提理由書狀（均須按他造當事人之人數附繕本）「
切勿逕送上級法院」。
                                    書記官  洪培綺
中    華    民    國    99    年    3     月    24    日
附錄本件論罪科刑法條：
中華民國刑法第339條
意圖為自己或第三人不法之所有，以詐術使人將本人或第三人之
物交付者，處 5 年以下有期徒刑、拘役或科或併科 1 千元以下
罰金。
以前項方法得財產上不法之利益或使第三人得之者，亦同。
前二項之未遂犯罰之。

司法院資訊處製作；財團法人民間司法改革基金會備份。
